【裁判字號】    94,訴,748
【裁判日期】    950215
【裁判案由】    誣告
【裁判全文】
臺灣臺北地方法院刑事判決               94年度訴字第748號
公  訴  人  臺灣臺北地方法院檢察署檢察官
被      告  丁○○
                    （現因另案於臺灣臺北監獄執行中）
上列被告因誣告案件，經檢察官提起公訴（94年度偵字第6622號
），本院判決如下：
    主  文
丁○○無罪。
    理  由
一、公訴意旨略以：被告丁○○於民國86年5 月間受僱為香港商
    星辰表有限公司臺灣分公司（址設臺北市○○區○○路91號
    2 樓，下稱星辰表公司）擔任業務員，明知告訴人即星辰表
    公司負責人甲○○○未強押其至高雄取貨，因不滿遭星辰表
    公司解職，竟意圖使告訴人甲○○○受刑事處分，於87年1
    月6 日虛構事實，向臺灣臺北地方法院檢察署誣指告訴人甲○○○於87年1月2日，強押其至高雄取貨，涉有妨害自由罪
    嫌。嗣經臺灣臺北地方法院檢察署以87年度偵字第1109號不
    起訴處分，並經臺灣高等法院檢察署以87年度議字第3037號
    駁回再議確定等語，因認被告涉犯刑法第169條第1項之誣告
    罪嫌。
二、按犯罪事實應依證據認定之，無證據不得認定犯罪事實，又
    不能證明被告犯罪者，應諭知無罪之判決，刑事訴訟法第15
    4條第2項、第301條第1項定有明文。次按又刑法誣告罪之成
    立，需以告訴人所訴之事實完全出於虛構為要件，若有出於
    誤會或懷疑有此事實而為申告，以致不能證明其所訴之事實
    為真實，縱被訴人不負刑責，而告訴人本缺乏誣告之故意，
    亦難成立誣告罪名（最高法院44年臺上第892 號判例意旨參
    照）；又對於客觀上業已存在之事實，因欠缺法律專業人員
    之知識，導致對於應負法律責任、所犯罪名或特定罪名之構
    成要件有所誤解而提出告訴，尚難成立誣告罪（最高法院81
    年度台上字第6816號判決意旨參照）；是除非有積極證據足
    認告訴人主觀上對於事實認知或法律評價不致有所誤會或懷
    疑猶為申告，自不能僅以其所訴不確，遽繩以誣告罪責。
三、本件公訴人認被告涉犯刑法第169條第1項之誣告罪嫌，係以
    被告之供述、證人戊○○、乙○○與丙○○之證述、臺灣臺
    北地方法院檢察署87年度偵字第1109號案卷及不起訴處分書
    、87年1月6日告訴狀等為其主要論據。訊據被告堅詞否認有
    何誣告犯行，辯稱：伊所指述都是事實，87年1月2日伊主動
    回辦公室繳款，甲○○○透過翻譯要伊當天就將貨清出，返
    還星辰表公司，且問伊哪裡還有貨，伊回稱高雄、臺北都有
    貨，並徵詢是否可過幾天再派人將貨寄回來，但甲○○○不
    同意，還叫乙○○與戊○○陪伊去高雄取貨，後伊太太打電
    話通知星辰表公司方面派人到伊太太所經營之運轉實業有限
    公司（下稱運轉公司）店裡搬貨，伊覺得事有陰謀，就趁機
    跑走，當時伊覺得沒有自由等語。
四、經查：
  (一)被告於86年5月間至設於臺北市○○區○○路91號2樓之星辰
    表公司擔任業務員，當時甲○○○擔任星辰表公司之董事長
    ，然於86年下旬，星辰表公司質疑被告自86年8 月至同年11
    月尚未繳回之貨款達新臺幣（下同）6百萬多元，乃於87年1
    月2 日上午，該公司高層人員與被告開會溝通還款事宜之情
    ，業據甲○○○於臺灣臺北地方法院檢察署87年度偵字第11
    09號案件偵查中陳述明確（見該卷第23至27頁）。又被告於
    87年1月6日具狀向臺灣臺北地方法院檢察署告訴：星辰表公
    司之董事長甲○○○於87年1月2日，「……強行押制本人（
    指被告）至高雄店搬貨。本人深感事有陰謀，而不理會……
    」等語，經該署以87年度偵字第1109號案件偵查，嗣於87年
    7 月30日以被告於87年1月6日所指訴甲○○○涉有妨害自由
    、背信等罪嫌云云，因認甲○○○罪嫌不足，而為不起訴處
    分，但該不起訴處分書未明確提及前開被告所指訴甲○○○
    強押至高雄取貨部分之情，有刑事告訴狀及不起訴處分書附
    於上開87年度偵字第1109號卷第1至3、37頁可查。
  (二)被告在前述告訴狀中所指陳甲○○○「強行押制本人（指被
    告）至高雄店搬貨。本人深感事有陰謀，而不理會」等語，
    被告供稱係指甲○○○不同意伊過幾天將高雄之貨寄還，還
    叫乙○○與戊○○陪伊去高雄取貨，後伊太太打電話通知公
    司方面派人到伊太太所經營之運轉公司店裡搬貨，伊覺得事
    有陰謀，就趁機跑走，當時感覺沒有自由之意，再者，細譯
    被告在此告訴狀所陳，被告並未指訴甲○○○已經強押被告
    至高雄取貨。又於上述87年度偵字第1109號被告告訴甲○○○案件偵查中，甲○○○於87年1 月23日該案檢察官偵訊時
    陳稱：被告主動要與業務員至高雄拿貨，但中途就消失，所
    以未成行等語（見87年度偵字第1109號第8 頁），以及證人
    乙○○與戊○○於87年2月6日檢察官偵查時證稱：當天沒有
    去高雄，高雄部分都沒有人去等語（見87年度偵字第1109號
    第21、22頁），而上開偵訊時被告均在場，對於甲○○○、
    證人乙○○與戊○○供陳高雄部分未成行乙節，皆未表示不
    同意見，且承辦檢察官亦未就此訊問被告。且在甲○○○前
    曾於87年4 月20日告發被告誣告犯行之案件中，被告於偵查
    時並未到庭，檢察官就前揭被告所提87年1月6日告訴狀中之
    關於強押至高雄取貨部分以外之其他部分提起誣告罪之起訴
    ，被告於該誣告案件歷審審理中始終均坦承：當時因伊聽伊
    太太說甲○○○要去搬貨，就趁機跑走，故高雄部分實際並
    未成行等語（見本院87年度訴字第1380號卷第20頁，臺灣高
    等法院88年度上訴字第2764號卷第一宗第25頁背面、第40頁
    、第77頁背面、第211、212頁，第二宗第225、290、291 頁
    ，第三宗第130 頁，臺灣高等法院93年度上更（一）字第32
    號卷第45頁）。是綜合上情以觀，堪認被告並未指訴甲○○○已經強押被告至高雄取貨。
  (三)甲○○○於遭被告告訴妨害自由等之前開案件及本案偵查中
    陳稱：87年1月2日當天被告對於積欠款項之事一直無法交代
    清楚，且一直推託希冀星辰表公司能寬限幾天處理，他表示
    請被告當天提出解決方案，被告又說運轉公司在高雄的店及
    各專櫃裡，尚有約1 百50萬元的貨可以歸還星辰表公司，他
    於是要求被告將貨物集中以便取回，被告應允，他就指派戊○○及乙○○陪同一起去高雄，但被告表示集中貨物需要時
    間，故戊○○及乙○○二人乃等候出發，孰料被告竟藉機離
    開公司而未曾回去等語（見87年度偵字第1109號卷第24、25
    頁，93年度他字第7631號卷第28、29頁）；證人乙○○於本
    院95年1 月18日審理時具結證述：被告說高雄有店，伊等有
    與被告討論是否可以高雄的貨抵應收帳款及可否和被告一起
    去高雄，甲○○○有說要坐飛機去，但中場休息一陣子後，
    被告就沒有在公司了，當天因為帳款問題，商談的氣氛不可
    能很和諧，只能說氣氛不好等語（見該次審判筆錄第5、6頁
    ）；以及證人戊○○於臺灣高等法院88年度上訴字第2764號
    號案件審理時具結證稱：「那是他（指被告）說高雄他有一
    間鐘錶店，有些貨放於那裡，我們說可隨同他去辦銷退，誰
    知他就跑掉」等語（見該案卷第一宗第192頁），足認87年1
    月2 日當天確實有提到要去運轉公司在高雄的店取貨，以抵
    被告所積欠之應收帳款，甲○○○並指派證人戊○○及乙○○欲陪同被告前往，且當天商談的氣氛不佳。
  (四)據上以觀，被告於87年1月6日告訴狀中指訴甲○○○同年月
    2 日有強押伊至高雄取貨，但伊不予理會，故並未指述甲○○○已經強押被告至高雄取貨，且當天雙方確實有提及欲至
    高雄取貨抵債之事，甲○○○並指派證人戊○○與乙○○陪
    同前往，當時商談氣氛又不好等情，是確實可能因此讓被告
    誤認甲○○○有意要強制被告至高雄取貨抵債。
五、綜上所述，當天雙方確實有提及欲至高雄取貨抵債情事，甲○○○並指派證人戊○○與乙○○陪同被告前往，當時商談
    氣氛又不好，被告自覺其自由遭受侵害，而以甲○○○涉有
    妨害自由罪嫌為由提出刑事告訴，所為申告尚非全屬無據；
    雖事後亦無積極證據足以證明甲○○○確有妨害自由之犯行
    ，惟既難認被告有憑空捏造、虛構而提出前揭申告之情，縱
    其係誤會及對法律之誤解而主張甲○○○要強押伊至高雄取
    貨，伊不予理會，並提起上開妨害自由告訴，依前揭說明，
    自無從徒以被告所訴內容不確，且經不起訴處分確定，即令
    被告負誣告罪責，此外，本院復查無其他積極證據足證被告
    有何誣告犯行，不能證明其犯罪，依法自應為被告無罪之諭
    知。
據上論斷，應依刑事訴訟法第301條第1項，判決如主文。
本案經檢察官趙雪瑛到庭執行職務
中    華    民    國    95    年    2     月    15    日
                  刑事第五庭審判長法  官  黃程暉
                                  法  官  高偉文
                                  法  官  賴秀蘭
以上正本證明與原本無異。
如不服本判決，應於判決送達後10日內向本院提出上訴狀（應抄
附繕本）。告訴人或被害人如對於本判決不服者，應具備理由請
求檢察官上訴，其上訴期間之計算係以檢察官收受判決正本之日
期為準。
                                  書記官  游秀珠
中    華    民    國    95    年    2     月    16    日


司法院資訊處製作；財團法人民間司法改革基金會備份。
